【裁判字號】    98,訴,2390
【裁判日期】    981215
【裁判案由】    履行契約
【裁判全文】
臺灣臺中地方法院民事判決  98年度訴字第2390號
原      告  丙○○
訴訟代理人  林文成律師
複代理人    甲○○
被      告  丁○○
            戊○○
上列當事人間履行契約事件，本院於民國98年12月1日言詞辯論
終結，判決如下：
    主    文
被告丁○○應給付原告新台幣陸拾萬元及自民國九十八年十月二
十七日起至清償日止，按年息百分之五計算之利息。
被告戊○○應給付原告新台幣陸拾萬元及自民國九十八年十月十
四日起至清償日止，按年息百分之五計算之利息。
訴訟費用由被告負擔。
本判決於原告各以新台幣貳拾萬元為被告丁○○、戊○○供擔保
後，得假執行。
    事實及理由
一、原告起訴主張：原告於民國98年4月13日向被告購買坐落臺
    中縣豐原市○○段第1344、1344-1、1344-2、1344-3、1345
    、1345-1地號土地應有部分各7分之1，買賣價金各為新臺幣
    （下同）120萬元，原告已分別給付60萬元。嗣被告無法移
    轉上開土地，兩造遂於98年7月15日將上開契約變更為租賃
    契約。嗣被告又向原告表示系爭土地之其他共有人有不同意
    出租之情形。被告依系爭變更約定應返還原告前已分別給付
    予各被告之60萬元。迭經原告多次催討，被告均置之不理，
    爰依契約之法律關係，訴請被告返還之，並聲明：(一)被告丁○○應給付原告600,000元，及自起訴狀繕本送達翌日起至
    清償日止，按年息5%計算之利息；(二)被告戊○○應給付原告
    600,000元，及自起訴狀繕本送達翌日起至清償日止，按年
    息5%計算之利息；(三)願供擔保，請准宣告假執行。
二、被告抗辯：被告以低於公告現值差額541萬元之價格將其所
    有系爭土地應有部分各7分之1售予被告，並於系爭契約第9
    條約定，買賣系爭土地所應支付之全部費用包含土地增值稅
    在內，均由原告全部負擔，被告並於98年4月13日將印鑑證
    明書、身分證影本、系爭土地所有權狀交予代書，辦理過戶
    移轉事宜，其中過戶移轉申請書應繳納之印花稅票，並已繳
    納完畢，是原買賣契約顯因原告毀約在先，而未能依約履行
    ，原應沒收訂金，被告原有利，反成被告。原告就價金換租
    金顯然無理。於上開買賣契約書內註所加註內容，字跡潦草
    又細小無法看清，被告2人年事已高又老花眼，一時疏失未
    查，相信原告和證人乙○○，遭矇騙陷害。原告指「嗣後被
    告二人向原告告知土地之其他共有人有不同意出租意思表示
    」，並非事實，原買賣契約中被告自始僅出售系爭土地應有
    部分，即使變更為租賃契約當然亦僅係將其應有部分合計7
    分之2出租，與其他共有人無關，被告無法承擔責任，故原
    告之請求顯無理由。並聲明：原告之訴駁回。
三、兩造不爭執之事實：
(一)原告於98年4月13日分別與被告簽訂「不動產買賣契約書」
    ，被告各自將其所有坐落臺中縣豐原市○○段第1344、1344
    -1、1344-2、1344-3、1345、1345-1地號土地之應有部分7
    分之1，皆以120萬元售予原告，於同日原告並已給付各被告
    第一期買賣價金60萬元，經被告簽收。又系爭契約內第9條
    約定「本件買賣所有權移轉契約書印花稅由甲方（即原告）
    負擔，契稅鑑證費及登記規費由甲方負擔繳納，登記手續費
    用代書費由甲方負擔。本土地增值稅方同意依政府公告現
    值申報其增值稅額由甲方負擔。」
(二)兩造曾於98年7月15日分別於其系爭契約內約定「方約定
    因買賣標的物，因故無法移轉與甲方，乙方（即各契約之被
    告）同意將標的物出租予甲方，租金約定為每年新台幣陸萬
    元正，如其共有人不同意出租標的物時，甲方同意乙方無息
    退還所支付之價款。」並經原告簽名。
(三)兩造因訂立系爭契約出售系爭土地應有部分，前經臺中縣地
    方稅務局核課認應繳納土地增值稅為2,292,184元，然其後
    兩造因故未能完成買賣約定，是此土地增值稅處分業已註銷
    。
四、得心證之理由：
    本件兩造厥有爭執者，為原告得否分別請求被告返還60萬元
    ？經查：
(一)原告主張其於98年4月13日向被告購買坐落臺中縣豐原市○○段第1344、1344-1、1344-2、1344-3、1345、1345-1地號
    土地應有部分各7分之1，買賣價金各為120萬元，原告已分
    別給付60萬元之事實，業據原告提出不動產買賣契約書為證
    ，復為兩造所不爭執，堪認為真實。至雖兩造就上開不動產
    未為移轉之原因，被告抗辯係原告未依約繳納土地增值稅所
    致，並據被告提出系爭不動產買賣契約書、土地登記申請書
    、土地所有權買賣移轉契約書及臺中縣地方稅務局函為證。
    再依上開買賣契約書及臺中縣地方稅務局函所示，兩造於上
    開買賣契約書內第9條約定「本件買賣所有權移轉契約書印
    花稅由甲方（即原告）負擔，契稅鑑證費及登記規費由甲方
    負擔繳納，登記手續費用代書費由甲方負擔。本土地增值稅
    方同意依政府公告現值申報其增值稅額由甲方負擔」；兩
    造因訂立系爭契約出售系爭土地應有部分，前經臺中縣地方
    稅務局核課認應繳納土地增值稅為2,292,184元，然其後兩
    造未完成買賣約定，此土地增值稅處分業已註銷，此情亦據
    兩造所不爭執。又證人即承辦代書乙○○亦於本院證述：「
    98年4月13日我早上接到原告的電話，說要買一塊地，就約
    好地點到戊○○家裡，當時沒有產權資料，就說好每人以12
    0萬元賣給原告，稅費部分我有聽到被告們說沒有多少錢，
    原告的先生賴先生就說如果沒有多少錢，就由原告繳納，所
    以契約書上面才會註明土地增值稅由買方繳納，後來稅單下
    來有200多萬元，雙方都很吃驚，被告就詢問是否有何申請
    減免方法，我建議用農地農用，需要其他共有人的同意書，
    但是被告拿不出來，所以就沒有辦法減免，：：：增值稅單
    繳納期限已過，雙方同意註銷，所以才會拿印鑑章，讓我去
    辦理，所以稅捐處才會註銷買賣契約書」等語。即知上開不
    動產之未移轉登記，係因土地增值稅繳納問題，固堪認被告
    上開抗辯未移轉之原因為真實，並難認原告主張係因被告無
    法移轉上開土地云云為真實。惟原告主張兩造於98年7月15
    日將上開買賣契約變更為租賃契約等情，亦據原告提出上開
    買賣契約書為證。再兩造並對：兩造曾於98年7月15日分別
    於其系爭契約內約定「方約定因買賣標的物，因故無法移
    轉與甲方，乙方（即各契約之被告）同意將標的物出租予甲
    方，租金約定為每年新台幣陸萬元正，如其共有人不同意出
    租標的物時，甲方同意乙方無息退還所支付之價款。」並經
    原告簽名等情所不爭執，又上開約定係經被告2人同意，亦
    據上開證人乙○○於本院證述：「後面加註的字也是我當場
    詢問雙方，雙方協議好之後我才填上去的，：：被告就說用
    改成用承租的方式，所以就有後面的約註」等語屬實。雖被
    告抗辯：於系爭買賣契約書內註所加註內容，字跡潦草又細
    小無法看清，被告2人年事已高又老花眼，一時疏失未查，
    相信原告和證人乙○○，遭矇騙陷害云云，並否認證人乙○○之證言。惟按當事人主張有利於己之事實者，就其事實有
    舉證之責任，民事訴訟法第277條前段亦有明文。被告就其
    此部分之抗辯，並未舉證以實其說，已難認其此部分之抗辯
    為真實。再按證人為不可代替之證據方法，如果確係在場聞
    見待證事實，而其證述又非虛偽者，縱令證人與當事人有親
    屬、親戚或其他利害關係，其證言亦非不可採信，最高法院
    亦著有53年度台上字第2673號判例意旨足資參照。證人乙○○之證言，並無證據足認為虛偽，已難認有不實，且該證人
    復經結證，更難認有虛偽。再該證人之證述，並與上開被告
    均親自簽名之加註內容相符，亦徵該證人之證言與事實相符
    ，當為可採。被告為上開抗辯，並否認證人乙○○之證言，
    即無可採。是兩造既已就原買賣契約合意變更為租賃契約，
    原買賣契約已不存在，自不得再據為主張，被告猶以原買賣
    契約訂金是否應沒收云云置辯，亦屬無據。兩造既業已合意
    變更買賣契約為租賃契約，兩造即均應受該租賃契約之拘束
    。而觀之上開租賃契約約定內容，雖未載明租賃契約出租標
    的究僅為被告出賣土地之應有部分各7分之1，抑或出賣土地
    之全部。然按依98年7月23日修正施行之民法第820條第1項
    規定：共有物之管理，除契約另有約定外，應以共有人過半
    數及其應有部分合計過半數之同意行之。但其應有部分合計
    逾三分之二者，其人數不予計算。而兩造係於98年7月15日
    合意變更為上開租賃契約，就上開土地共有物之出租，即應
    適用修正施行前之規定。依修正施行前民法第820條第1項之
    規定：共有物，除契約另有訂定外，由共有人共同管理之。
    而按民法第818條所稱各共有人，按其應有部分，對於共有
    物之全部，有使用、收益之權者，係指各共有人得就共有物
    全部，於無害他共有人之權利限度內，按其應有部分行使用
    益權而言，至共有人對共有物特定部分之使用收益，仍須徵
    得其他共有人全體之同意，非謂共有人對於共有物之全部或
    任何一部有自由使用收益之權利。共有土地之出租屬共有物
    之管理行為，依民法第820條第1項規定，除契約另有訂定外
    ，由共有人全體共同為之，如共有人未經其他共有人全體同
    意，擅將共有土地出租予他人，對其他共有人不生效力，最
    高法院亦著有86年台上字第3020號裁判意旨足資參照。即知
    無論係被告出租系爭土地之全部，抑或出租系爭土地特定部
    分，如未經其他共有人之同意，對其他共有人均不生效力。
    兩造上開契約並約定「如其共有人不同意出租標的物時，甲
    方同意乙方無息退還所支付之價款」。是本件如其共有人不
    同意出租標的物時，被告即應退還所支付之價款。而就被告
    其共有人不同意出租標的物之事實，並據上開證人乙○○於
    本院證述：「就出租來講我說賣方必須要提出其他共有人的
    同意書，被告沒有拿出其他共有人同意出租的同意書」等語
    明確，亦堪認上開土地之共有人並未同意出租上開標的物。
    是以原告依兩造上開退還價款之約定，請求被告2人返還，
    即與兩造之上開約定相符，並無不合。
(二)次按給付有確定期限者，債務人自期限屆滿時起，負遲延責
    任。給付無確定期限者，債務人於債權人得請求給付時，經
    其催告而未為給付，自受催告時起，負遲延責任。其經債權
    人起訴而送達訴狀，或依督促程序送達支付命令，或為其他
    相類之行為者，與催告有同一之效力。前項催告定有期限者
    ，債務人自期限屆滿時起負遲延責任；遲延之債務，以支付
    金錢為標的者，債權人得請求依法定利率計算之遲延利息。
    但約定利率較高者，仍從其約定利率；應付利息之債務，其
    利率未經約定，亦無法律可據者，週年利率為百分之五，民
    法第229條、第233條第1項及第203條分別定有明文。查本件
    給付並無確定期限。被告經原告起訴而送達訴狀，即發生與
    催告同一之效力，被告於受催告時起，負遲延責任。該遲延
    之債務，並以支付金錢為標的，原告即得請求依法定利率計
    算之遲延利息。故其遲延利息，依上說明，原告即得請求被
    告給付自起訴狀繕本送達翌日起算至清償日止，按年息5％
    計算之利息。
(三)綜上，原告得依兩造契約之約定，請求被告退還所支付之價
    款各60萬元及請求被告給付遲延利息。從而，原告依契約之
    法律關係，請求被告各給付60萬元及各自起訴狀繕本送達翌
    日即丁○○自98年10月27日起，被告戊○○自98年10月14日
    起，均至清償日止，按年息5%計算之利息，洵屬正當，應予
    准許。原告陳明願供擔保，聲請宣告假執行，經核並無不合
    ，爰酌定相當之擔保金額，併准許之。
五、本件事證已臻明確，兩造其餘之陳述、攻擊防禦方法及舉證
    ，均對本判決之結果不生影響，爰不一一論述，亦附敘明。
六、訴訟費用負擔之依據：民事訴訟法第78條、第85條第1項前
    段。
中    華    民    國    98    年    12    月    15    日
                  民事第二庭    法  官  陳秋月
正本係照原本作成。
如對本判決上訴，須於判決送達後20日內向本院提出上訴狀。
中    華    民    國    98    年    12    月    15    日
                                書記官  廖曉鐘


司法院資訊處製作；財團法人民間司法改革基金會備份。
